臺灣高等法院民事判決
                                    106年度重上字第977號
上  訴  人  台超科技股份有限公司

法定代理人  姚萬貴    
訴訟代理人  林彣鴻律師
複 代理 人  蔡玫眞律師
被 上訴 人  國防部    
法定代理人  嚴德發    
訴訟代理人  徐克銘律師
複 代理 人  陳亭熹律師
            陳德弘律師                
被 上訴 人  仲厚企業有限公司

法定代理人  孫燕煌  
訴訟代理人  孫仲志  
            吳光陸律師                  
上列上訴人於被上訴人間請求給付工程款事件，提起主參加訴訟
，對於中華民國106年11月8日臺灣臺北地方法院第一審判決（10
6年度建字第246號）關於主參加訴訟部分，提起上訴，並為訴之
追加，本院於108年11月26日言詞辯論終結，判決如下： 
    主      文
上訴及追加之訴均駁回。
第二審訴訟費用由上訴人負擔。
    事實及理由
本件被上訴人國防部之法定代理人於民國107年2月26日第二審
  程序中由馮世寬變更為嚴德發，有任命令可按（見本院卷㈠第4
  85頁），其具狀聲明承受訴訟，核無不合，應予准許。
按在第二審為訴之變更或追加，非經他造同意，不得為之，但
  請求之基礎事實同一或擴張或減縮應受判決事項之聲明者，不
  在此限，此觀民事訴訟法第446條第l項但書、第255條第l項第
  2、3款規定即明。本件上訴人於被上訴人間請求給付工程款事
  件（案列：106年度建字第111號），提起主參加訴訟，主張：
  伊與被上訴人仲厚企業有限公司（下稱仲厚公司）於民國101
  年間共同向原國防部軍備局採購中心（嗣因改組而由被上訴人
  國防部承受其業務，下稱國防部）標得「廢彈處理中心委託民
  間經營案」（下稱系爭標案），並委由仲厚公司為代表廠商，
  與國防部簽訂「國防部聯合後勤司令部（嗣整編為陸軍後勤指
  揮部，下均稱陸勤部）廢彈處理中心委託民間經營契約」（下
  稱系爭契約），嗣伊於105年2月間終止以仲厚公司為代表廠商
  之委任，系爭契約第4年期第1次計價工作（下稱系爭工作）為
  伊獨立完成，國防部應給付該期計價款新臺幣（下同）2,180
  萬2,124元（下稱系爭計價款）予伊；如認伊不得單獨為前述
  請求，該標案係伊與仲厚公司以類似於合夥的方式共同得標，
  承攬報酬為渠等公同共有等情，爰依系爭契約及民法第490條
  規定請求國防部給付系爭計價款本息予伊（原備位之訴業經上
  訴人撤回起訴〈見本院卷㈡第707頁〉，不予贅述）；嗣於本院補
  陳：仲厚公司有無法繼續共同履約之重大情事，仲厚公司及國
  防部應依共同投標辦法第10條第1項第6款、第11條規定，准伊
  繼受系爭契約關於系爭計價款請求權之一切權利義務，國防部
  應給付系爭計價款本息予伊等語，追加請求被上訴人同意其承
  擔及繼受系爭契約系爭計價款請求權之一切權利義務（見本院
  卷㈡第797至804、830頁）。此追加之訴，係就系爭契約衍生之
  法律關係而為請求，可認與原訴之基礎事實同一，應予准許；
  至上訴人陳稱：伊繼受仲厚公司關於系爭契約之權利義務，故
  得依該契約及民法第490條之法律關係請求國防部給付系爭計
  價款本息部分，則屬補充或更正其事實上或法律上之陳述，未
  變更其訴訟標的，非屬訴之變更或追加（民事訴訟法第256條
  規定參照），先予敘明。
上訴人主張：伊與仲厚公司於101年間共同向國防部標得系爭標
  案，約定以仲厚公司為代表廠商，與國防部簽訂系爭契約，受
  託經營陸勤部第四地區支援指揮部南部地區彈藥庫廢彈處理中
  心所轄拆解廠及熱處理廠二個工廠及接撥分庫之相關設施、裝
  備與器材（含執行該部交付之替代性工作、第三方工作及政府
  委託工作等），經營期限自101年7月31日起至106年6月30日止
  共計5年。詎仲厚公司自104年2月起，或因無人得行使董事職
  權，或選任之臨時管理人拒付員工薪資，致無法繼續承作廢彈
  處理工程，伊於105年2月間終止以仲厚公司為代表廠商之委任
  ，並獨立完成系爭工作，國防部應給付系爭計價款予伊。爰依
  系爭契約及民法第490條規定，求為命國防部給付2,180萬2,12
  4元及自主參加訴訟起訴狀繕本送達翌日起算之法定遲延利息
  予伊之判決。原審為上訴人敗訴之判決，其不服提起上訴，並
  於本院主張仲厚公司於履約過程中有共同投標辦法第10條第1
  項第6款所定無法繼續共同履約之重大情事，國防部依同辦法
  第11條後段規定，非有正當理由，不得拒絕由伊繼受系爭計價
  款請求權之一切權利義務等語，爰追加依前揭共同投標辦法之
  規定，請求被上訴人同意由伊繼受系爭計價款請求權之一切權
  利義務。上訴及追加起訴聲明：㈠原判決關於駁回其後開第㈢項
  之訴及假執行之聲請均廢棄。㈡被上訴人應同意系爭契約關於
  第4年第1次計價款請求權之一切權義由其承擔與繼受。㈢國防
  部應給付2,180萬2,124元，及自主參加訴訟起訴狀繕本送達翌
  日起至清償日止，按年息5％計算之利息。㈣就前開第㈢項聲明，
  願供擔保請准宣告假執行。
國防部則以：系爭契約業經履行完畢，無上訴人所稱「致無法
  繼續共同履行系爭契約」之情事，且共同投標辦法第11條後段
  規定係以共同投標廠商之他成員另提出與原成員（即該有破產
  或其他重大情事之成員）資格條件相同之廠商，共同向機關請
  求共同承擔該契約之一切權利義務為前提要件，上訴人要求由
  己繼受，與前開規定不合。且其前以本票債權對仲厚公司聲請
  強制執行，並向執行法院陳報以「仲厚公司對伊之系爭計價款
  債權」為執行標的，經核發扣押命令在案，上訴人於本件改稱
  系爭計價款債權為其所有，請求直接對其付款，顯違反誠信原
  則及禁反言，難認有理。又伊前因代表廠商仲厚公司受領遲延
  ，將系爭計價款為清償提存，已生清償效力，上訴人不得請求
  伊再為給付等語，資為抗辯。而答辯聲明：㈠上訴及追加之訴
  均駁回。㈡如受不利判決，願供擔保請准宣告免為假執行。
仲厚公司則以：系爭標案為第一期標案之續約案，第一期標案
  公開招標時，要求投標廠商須檢附曾完成與投標標的類似之製
  造、供應或承做之證明文件；若為共同投標者，則應由共同投
  標協議書指定之代表廠商檢附上開文件。而系爭標案即第二期
  之續約清單，亦記載須延續前約共同投標協議書之約定，由原
  協議書指定之代表廠商檢附上開文件。上訴人因無實績不具備
  上述投標（代表）廠商資格，故約定以伊為代表廠商，上訴人
  無履約能力，難認其得單獨繼受系爭契約之權利義務。況系爭
  工作非上訴人獨立完成，伊縱未實際履約，亦係因上訴人拒絕
  返還文件、營運帳冊及歸建伊之員工、履行出資義務等原因所
  致，可歸責於上訴人，不得認伊構成共同投標辦法第10條第1
  項第6款所定無法繼續共同履約之重大情事。此外，伊與國防
  部既均不同意由上訴人繼受系爭契約之權利義務，上訴人自不
  得請求由其承擔及繼受系爭計價款請求權，及國防部給付其該
  款項等語，資為抗辯。而答辯聲明：上訴及追加之訴均駁回。
查上訴人主張伊與仲厚公司為系爭契約之共同投標廠商，系爭
  工作由伊獨立完成，仲厚公司自104年2月間因無人得行使董事
  職權及嗣選任之臨時管理人拒付員工薪資等，有共同投標辦法
  第10條第1項第6款所定無法繼續履約之重大情事，國防部依同
  辦法第11條後段規定不得拒絕由伊繼受系爭計價款請求權之一
  切權利義務，並應如數給付該款項予伊等語。為仲厚公司及國
  防部所否認，並以前揭情詞置辯。是本件爭點為：㈠上訴人依
  共同投標辦法第10條第1項第6款、第11條規定，請求國防部及
  仲厚公司應同意由其承擔及繼受系爭契約關於系爭計價款請求
  權之一切權利義務，有無理由？㈡上訴人依系爭契約及民法第4
  90條規定，請求國防部給付系爭計價款本息，有無理由？爰析
  述如下：
㈠按依政府採購法第25條第1、2項規定，機關得視個別採購之特
  性，於招標文件中規定允許一定家數內之廠商共同投標；前項
  所稱共同投標，指二家以上之廠商共同具名投標，並於得標後
  共同具名簽約，連帶負履行採購契約之責，以承攬工程或提供
  財物、勞務之行為。又共同投標辦法第6條規定：「機關辦理
  特殊或巨額之採購，允許共同投標時，得於招標文件中規定共
  同投標廠商各成員及代表廠商之特定資格」；第10條第1項第2
  至6款、第3項規定：「共同投標廠商於投標時應檢附由各成員
  之負責人或其代理人共同具名，且經公證或認證之共同投標協
  議書，載明下列事項，於得標後列入契約：…共同投標廠商之
  代表廠商、代表人及其權責。各成員之主辦項目及所占契約
  金額比率。各成員於得標後連帶負履行契約責任。契約價金
  請(受)領之方式、項目及金額。成員有破產或其他重大情事
  ，致無法繼續共同履約者，同意將其契約之一切權利義務由其
  他成員另覓之廠商或其他成員繼受。……第1項協議書內容，非
  經機關同意不得變更」；第11條規定：「有前條第1項第6款之
  情事者，共同投標廠商之其他成員得經機關同意，共同提出與
  該成員原資格條件相當之廠商，共同承擔契約之一切權利義務
  。機關非有正當理由，不得拒絕。」。
㈡查國防部於95年間辦理「廢彈處理中心委託民間經營案」（即
  第一期標案）之採購，並採限制性招標，其投標廠商基本資格
  ，應具備曾完成與投標標的類似之製造、供應或承做，於投標
  時應檢附上開證明文件；若為共同投標者，則應由共同投標協
  議書指定之代表廠商檢附該文件（見原法院106年度建字第111
  號仲厚公司請求國防部給付工程款案卷〈下稱原法院第111號卷
  〉㈠第239頁）。嗣上訴人與仲厚公司簽訂共同投標協議書，約
  定仲厚公司為代表廠商，於同年12月27日由仲厚公司代表與國
  防部簽訂「國防部聯合後勤司令部廢彈處理中心委託民間經營
  契約」。又前述標案原招標公告及招標文件敘明（屆期）後續
  擴充為5年，故其後續擴充（即第二期之系爭標案）仍採限制
  性招標（政府採購法第22條第1項第7款規定參照），並洽原得
  標商仲厚公司以議價方式辦理採購；其採購計畫清單記載該案
  為續約案，須延續前約共同投標協議書之約定，並由原共同投
  標協議書指定之代表廠商仲厚公司檢附應備文件（見原法院第
  111號卷㈠第79、81頁）。上訴人與仲厚公司據此復於101年7月
  13日簽訂共同投標協議書（下稱系爭協議書），載明：「後
  列（即仲厚公司及上訴人）簽立共同投標協議書廠商…茲共同
  參加國防部系爭標案招標，協議廠商依政府採購法第25條規定
  之共同投標，並具結保證於得標後連帶負全部履行契約責任。
  協議廠商成員有破產或其他重大情事，致無法履行契約者，同
  意將其契約之一切權利義務，經機關同意由其他成員另覓之廠
  商或其他成員繼受。本共同投標廠商之代表廠商為仲厚公司…
  其代表協議廠商之權責如下：㈠代表廠商辦理投標、說明、減
  價、決標、簽約，及其補充或更正事宜。㈡代表廠商請（受）
  領契約價金。㈢代表廠商收受機關之通知及處理爭議事項。…
  本協議書內容，非經機關（即國防部）同意不得變更。」等情
  ，為兩造所不爭執，並有95年標案採購計畫清單、101年系爭
  標案核定書、採購計畫清單、決標記錄、系爭協議書、共同投
  標切結書（同業共同投標適用）及系爭契約在卷可稽（見原法
  院第111號卷㈠第239頁正反面、第85、78至211頁）。是上訴人
  及仲厚公司共同投標承攬系爭標案，依約應連帶負全部履行契
  約責任；倘其中一人因破產或其他重大情事，致無法繼續共同
  履行契約者，該成員同意將其契約之一切權利義務，經國防部
  同意後由其他成員或其另覓之廠商繼受。
㈢上訴人主張：仲厚公司自104年2月間因無人得行使董事職權及
  嗣選任之臨時管理人拒付員工薪資等，有共同投標辦法第10條
  第1項第6款所定無法繼續履約之重大情事，系爭工作由伊獨立
  完成，被上訴人應同意由伊繼受系爭計價款請求權一切權利義
  務，並如數給付該款項予伊云云，固據其提出仲厚公司之勞動
  部勞動保險局（下稱勞保局）投保單位人數資料表、高雄市政
  府勞動局勞工檢查處（下稱高雄市勞檢處）職災報告書、臺灣
  新北地方法院（下稱新北地院）105年度訴字第367號判決（下
  稱第367號判決）等為佐。惟查：
⒈系爭協議書固明載仲厚公司主辦項目為「經營管理（含技術工
  法、人力規劃、教育訓練、風險管理、安全維護、設備維修）
  、品質管理」。惟公司執行所營事項之人力供給來源非僅與公
  司成立勞動契約之受僱人一端，是仲厚公司勞動保險投保人數
  及員工多寡與其能否履行系爭契約，並無必然之關係。是上訴
  人執上開資料表、報告書主張仲厚公司104年2月間投保人數為
  0，同年11月始變動為2人，或高雄市勞檢處就105年6月28日上
  訴人員工因系爭標案所生重大職業災害所製作之職災報告書，
  記載仲厚公司僅配置組長、廠長、經理及專案經理等4人，未
  雇用勞工實際從事現場操作等語（見本院卷㈠第242至243頁）
  ，尚不足以證明系爭工作即為上訴人獨立完成。又上訴人及仲
  厚公司於95年間共同標得第一期標案後為解決履約過程事權不
  一之事，曾於98年間與訴外人蔣晋泰、林鴻緒（下稱蔣晋泰二
  人）及孫燕煌（斯時為仲厚公司唯一股東）簽訂四方之權益轉
  讓合約書，約定孫燕煌將其在仲厚公司之股東出資，全數出售
  轉讓給蔣晋泰二人以取得仲厚公司之經營權，101年12月31日
  再由孫燕煌向蔣晋泰二人買回其售出之股東出資；蔣晋泰二人
  取得仲厚公司經營權期間，聘雇員工之權益由該標案（履約）
  專戶負責，該標案經營管理之盈虧及對業主權義均由上訴人與
  蔣晋泰二人享有及承擔等內容（見原法院第111號卷㈡第44至45
  頁反面）。嗣林鴻緒因蔣晋泰（斯時仲厚公司唯一董事）於10
  0年1月22日死亡，向原法院聲請為仲厚公司選任臨時管理人（
  案列：100年度司字第133號），經該院裁定選任林鴻緒為該臨
  時管理人；另上訴人曾以該公司委託蔣晋泰二人處理收購仲厚
  公司股權事宜為由，於蔣晋泰死亡後，訴請其遺產管理人返還
  其名下出資額，經原法院103年度重訴字第770號、本院104年
  度重上字第52號、最高法院104年度台上字第2034號民事判決
  認定上訴人應受該轉讓合約之拘束，不得依委任關係訴請返還
  蔣晋泰之出資額確定（見原審卷第96頁反面）。孫燕煌於103
  年間以林鴻緒有不適任之事由，聲請解除其之臨時管理人職務
  ，並經原法院及本院裁定解任確定（案依序列：103年度司字
  第178號、103年度抗字第300號）；孫燕煌於104年間另向原法
  院聲請為仲厚公司選任臨時管理人（案列：104年度司字第114
  號），並於同年6月間經該案裁定選任孫燕煌為該臨時管理人
  確定（見原審卷第57頁正反面、本院卷㈠第90頁）。孫燕煌就
  任後，認訴外人南緯實業股份有限公司（下稱南緯公司）前分
  別以該公司總經理姚萬貴為上訴人之董事長、財務長林鴻緒為
  仲厚公司之董事，而有將該標案收入搬移之情（見原審卷第16
  5頁正反面），因此向新北地院起訴請求命林鴻緒報告100年5
  月31日起至104年2月6日止間之特定事務進行狀況及始末，及
  請求上訴人、林鴻緒及南緯公司返還仲厚公司所有97年起至10
  4年止之第一、二期標案帳冊憑證文件（案列：105年度訴字第
  367號），嗣經本院105年度上字第1396號判決（下稱本院第13
  96號判決）命林鴻緒應為前開事務之報告，及上訴人返還相關
  帳冊憑證等予仲厚公司（尚未判決確定）等情，亦為兩造所不
  爭執，並有本院第1396號判決在卷可按（見本院卷㈠第87至100
  頁）。足見上訴人、仲厚公司間就系爭標案第一、二期之履行
  與蔣晋泰二人或南緯公司等人衍生前述經營權移轉、出資額返
  還、文件交付等爭議，亦難憑系爭工作相關履約文件現由上訴
  人持有中，即認系爭工作為上訴人獨立所完成。
⒉況查，上訴人於系爭協議書具結保證於得標後連帶負全部履行
  契約責任，而系爭契約約定之5年經營期限於106年6月30日已
  屆滿，履約期間各契約年期工作均經國防部驗收合格、完成計
  價驗收，核定結算金額在案，為兩造所不爭執（見本院卷㈡第6
  80、711至717頁），足見系爭契約已全案履行完畢，難認仲厚
  公司有共同投標辦法第10條第1項第6款所稱因破產或其他重大
  情事，致無法繼續共同履約之情形，則國防部不同意上訴人依
  上開規定繼受仲厚公司關於系爭契約之一切權利義務，即非無
  據，上訴人據此請求被上訴人同意由上訴人繼受，洵無可採。
  至於共同投標廠商成員有破產或其他重大情事，致無法繼續共
  同履約者，其他成員得經機關同意，共同提出與該成員原資格
  條件相當之廠商，共同承擔契約之一切權利義務，且機關非有
  正當理由，不得拒絕，固為同辦法第11條所明定。惟考其立法
  目的，乃為保障共同投標廠商另覓繼受廠商之權益及公共利益
  所設，俾免其他成員提出之繼受廠商，與被繼受成員原資格條
  件不相當，有害公益。本件上訴人既非另提出廠商請求共同承
  擔該契約之一切權利義務，亦難執前開規定請求被上訴人同意
  由其繼受系爭計價款請求權之一切權利義務。
⒊此外，系爭協議書第1、4條明載：代表廠商非經國防部同意不
  得變更、經國防部同意亦方得由其他成員所覓廠商或其他成員
  繼受系爭契約等語明確，國防部及仲厚公司既均表示不同意由
  上訴人繼受仲厚公司關於該契約之權利義務，上訴人依共同投
  標辦法第10條第1項第6款、第11條規定請求被上訴人同意由其
  承擔及繼受系爭計價款請求權之一切權利義務，自屬無據。
㈣總上，上訴人與仲厚公司共同參與系爭標案之投標時，簽立系
  爭協議書合意以仲厚公司為代表廠商，由其為代表廠商請（受
  ）領契約價金，該協議書為系爭契約之一部，兩造均應受其之
  拘束，上訴人自不得以其單方終止仲厚公司為代表廠商之委任
  乙事對抗國防部。上訴人迄未合法繼受仲厚公司關於系爭契約
  之一切權利義務，則其依系爭契約及民法第490條規定，請求
  國防部給付系爭計價款本息，核屬無據。
綜上所述，上訴人依系爭契約及民法第490條規定，請求國防部
  應給付2,180萬2,124元，及自主參加訴訟起訴狀繕本送達翌日
  起至清償日止，按年息5％計算之利息，為無理由，不應准許。
  從而原審就上開部分為上訴人敗訴之判決，並駁回其假執行之
  聲請，經核並無不合。上訴人意旨指摘原判決該部分為不當，
  求予廢棄改判，為無理由，應予駁回。另上訴人追加依共同投
  標辦法第10條第1項第6款、第11條規定，請求被上訴人同意由
  其承擔及繼受系爭契約關於系爭計價款請求權之一切權利義務
  部分，亦無理由，應併予駁回。
本件事證已臻明確，兩造其餘攻擊、防禦方法及舉證，經核與
  判決結果無影響，爰不逐一論列，併此敘明。
據上論結，本件上訴及追加之訴均為無理由，依民事訴訟法第
  第449條第1項、第78條，判決如主文。
中　　華　　民　　國　 108　　年　　12　　月　　17　　日
                  民事第七庭  
                        審判長法  官  周玫芳    
                              法  官  王育珍
                              法  官  林翠華 
正本係照原本作成。
如不服本判決，應於收受送達後20日內向本院提出上訴書狀，其
未表明上訴理由者，應於提出上訴後20日內向本院補提理由書狀
（均須按他造當事人之人數附繕本）上訴時應提出委任律師或具
有律師資格之人之委任狀；委任有律師資格者，另應附具律師資
格證書及釋明委任人與受任人有民事訴訟法第466條之1第1項但
書或第2項（詳附註）所定關係之釋明文書影本。如委任律師提
起上訴者，應一併繳納上訴審裁判費。
中　　華　　民　　國　 108　　年　　12　　月　　17　　日
                              書記官  黃文儀
附註：
民事訴訟法第466條之1（第1項、第2項）：
對於第二審判決上訴，上訴人應委任律師為訴訟代理人。但上訴
人或其法定代理人具有律師資格者，不在此限。
上訴人之配偶、三親等內之血親、二親等內之姻親，或上訴人為
法人、中央或地方機關時，其所屬專任人員具有律師資格並經法
院認為適當者，亦得為第三審訴訟代理人。